【裁判字號】    96,重上,9
【裁判日期】    970625
【裁判案由】    返還經營管理權等
【裁判全文】
臺灣高等法院高雄分院民事判決           96年度重上字第9號
上  訴  人  丙○○
訴訟代理人  蔡建賢律師
            施秉慧律師
            焦文城律師
被 上訴 人  甲○○
訴訟代理人  朱育男律師
被 上訴 人  己○○
訴訟代理人  朱立人律師
上列當事人間因返還經營管理權等事件，對於民國95年11月21日
臺灣高雄地方法院95年度重訴字第250 號第一審判決提起上訴，
本院於97年6 月11日辯論終結，茲判決如下：
    主  文
上訴及假執行之聲請均駁回。
第二審訴訟費用由上訴人負擔。
    事實及理由
一、按第二審訴之變更或追加，非經他造同意，不得為之；又不
    變更訴訟標的，而補充或更正事實上或法律上之陳述者，非
    為訴之變更或追加，民事訴訟法第446 條第1 項、第256 條
    定有明文。本件上訴人於原審原聲明請求被上訴人甲○○應
    將達福骨科外科診所返還上訴人及被上訴人己○○經營管理
    ，惟於本院更正聲明為甲○○應將達福骨科外科診所之事實
    上管理處分權返還上訴人及己○○，上訴人前後聲明均係本
    於其為上開診所之所有權人而請求返還，乃不變更訴訟標的
    ，而為更正其事實上及法律上之陳述，依上開規定，非為訴
    之變更或追加，其更正聲明應予准許，合先敘明。
二、上訴人主張：伊與己○○為夫妻，2 人於民國88年間在高雄
    市小港區共同開設「己○○骨科外科診所」，於91年8 月間
    ，己○○因上開診所業務穩定，徵得伊同意出資，在高雄縣
    鳳山市共同開設第二家骨科診所，並由伊尋找地點、租屋、
    裝潢、購買醫療設備及家具、刊登報紙聘請醫護人員等籌設
    工作，於92年1 月成立「達福聯合診所」（下稱鳳山診所）
    ，並另僱請他人為負責醫師。甲○○於92年2 月應徵到職，
    同意自92年3 月1 日起擔任鳳山診所名義上負責醫師，診所
    改名為「達福骨科外科診所」，故甲○○僅為受僱醫師，且
    受委任為該診所登記名義之負責醫師，該鳳山診所基於合夥
    關係或夫妻協議而屬伊與己○○公同共有。又鳳山診所之銀
    行帳戶亦改為「達福骨科外科診所甲○○」，以向中央健康
    保險局（下稱健保局）申請醫療費用，惟上開帳戶存摺由伊
    持有管理，並無交付予甲○○，伊與己○○約定，健保給付
    金額匯入該帳戶後，即轉匯入伊個人帳戶，再由伊提領轉支
    診所費用及薪資，如有剩餘即歸伊所有。詎於92年6 月間，
    己○○外遇事件曝光，被上訴人竟捏造渠等為合夥關係，己
    ○○進而將診所轉讓予甲○○，甲○○並擅自更名為「光遠
    骨科外科診所」，且於92年9 月12日重新更換鳳山診所存摺
    及印鑑，自同年10月1 日起即將該診所營業收入私吞為己有
    ，未交付予伊。惟上開移轉處分行為未經伊同意，應屬無效
    ，且不得對抗伊，伊自得本於所有權，而依民法第541 條委
    任之法律關係，請求甲○○將該診所之事實上管理處分權返
    還予伊及己○○，並依僱傭或委任之法律關係，擇一請求甲
    ○○應返還鳳山診所自92年10月1 日至95年4 月30日止之營
    業收入。另己○○未依約定將鳳山診所營業收入交付予伊，
    伊亦得依合夥之法律關係，請求己○○與甲○○共同負給付
    之責。爰求為判命甲○○應將達福骨科外科診所之事實上管
    理處分權返還上訴人及己○○，甲○○、己○○應給付伊自
    92 年10 月1 日至95年4 月30日止共31個月，以每月淨收入
    新台幣（下同）500,000 元計算之營收共15,500,000元，及
    自95年5 月1 日起至清償日止之法定遲延利息，暨上開金錢
    給付部分請求為附條件之假執行宣告之判決。
三、甲○○則以：伊於92年2 月與己○○共同合夥經營鳳山診所
    ，上訴人並非診所之合夥人。因伊同時為該診所醫師，己○
    ○乃口頭承諾伊薪資每月看診及執照費約330,000 元左右，
    並先支付伊每月100,000 元，其餘轉為伊出資合夥成本，爾
    後扣除診所醫師、員工薪資及其他水電、機器耗材等支出，
    盈虧由己○○與伊平分之。伊於合夥之初，因尚未付清開業
    成本，不便參與診所營運，不得因此否定伊為合夥人，且伊
    就診所及病患事宜均與己○○商談，並未與上訴人討論。嗣
    於92年6 月間，因上訴人與己○○夫妻失和，上訴人拒付診
    所開銷及員工薪資，導致診所營運困難，伊乃以合夥人身分
    先墊付50萬元支應，己○○始將診所存摺及印鑑交付伊管理
    。其後，因診所房屋之出租人經其債權人聲請強制執行，伊
    於93年9 月間，經由競標取得診所房屋之所有權，己○○亦
    將其合夥股份讓與伊並結算合夥財產及給付完畢，是鳳山診
    所為伊所有，上訴人之請求於法無據等語。己○○則以：伊
    於92年2 月間起與甲○○合夥經營鳳山診所，甲○○每月領
    取薪資100,000 元，其餘薪資算入合夥出資，至93年9 月間
    甲○○將診所房屋買受，2 人始為拆夥，並已結算完畢。至
    上訴人並非合夥人，伊與上訴人亦無委任關係，伊未與上訴
    人約定依婚後所有收入均歸上訴人所有，更未約定鳳山診所
    所有營業收入均歸上訴人所有，上訴人所請並無依據等語，
    資為抗辯。
四、原審判決上訴人敗訴，上訴人不服提起上訴，其上訴聲明：
    (一)原判決廢棄。(二)甲○○應將達福骨科外科診所之事實上管
    理處分權返還上訴人及己○○。(三)被上訴人應給付上訴人15
    ,500,000 元 ，及自95年7 月20日起至清償日止，按年息5%
    計算之利息。(四)上開第三項聲明部分願供擔保，請准宣告假
    執行。被上訴人則答辯聲明：(一)上訴駁回。(二)如受不利判決
    ，被上訴人願供擔保請准免為假執行（利息減縮部分，業已
    確定）。
五、兩造不爭執及爭執事項：
甲、不爭執事項：
  (一)上訴人與己○○於77年6 月24日結婚，兩人未約定夫妻財產
    制。嗣己○○提起確認婚姻無效等訴訟，經原法院認其等間
    之婚姻無效，目前上訴，由本院審理中。
  (二)「己○○骨科外科診所」於88年2 月間在高雄市小港區成立
    ，鳳山診所於92年1 月在高雄縣鳳山市成立，因受限同1 名
    醫師不得同時兼任2 家診所負責醫師之健保醫療規定，遂以
    約聘之醫師訴外人翁英傑為診所名義上負責醫師、訴外人崔
    久和為骨科醫師，後來該兩名醫師皆辭職。甲○○則於92年
    2 月同意擔任該診所負責醫師（兩造對其為名義上負責醫師
    或實際之負責醫師有爭執），該診所於92年3 月改名為「達
    福骨科外科診所」。並於92年3 月20日在中國信託商業銀行
    鳳山分行設立帳號第00000-0000000 號帳戶，供健保局每月
    轉入帳款之用。迄至92年9 月30日止，該帳戶均由上訴人保
    管使用，上訴人均將該帳戶款項轉至上訴人設於土地銀行小
    港分行之帳戶內。
  (三)於92年6 月間因上訴人與己○○夫妻失和，92年7 月，己○
    ○以診所帳戶遺失為由，同時就小港及鳳山兩診所帳戶銀行
    ，申請補發新存摺。
乙、爭執之事項：
  (一)鳳山診所之所有權及經營權是否為上訴人與己○○所公同共
    有？（含甲○○與上訴人、己○○間之法律關係為何？甲○
    ○與己○○間如有合夥契約存在，可否對抗上訴人？）
  (二)鳳山診所自92年10月1 日起至95年4 月30日止之營業收入應
    歸何人所有？
六、鳳山診所之所有權及經營權是否為上訴人與己○○所公同共
    有？
  (一)按稱合夥者，謂二人以上互約出資以經營共同事業之契約，
    民法第667 條定有明文。依此規定，合夥契約之成立，須以
    合夥人就互約出資以經營共同事業有意思表示合致為要件，
    若僅有出資，或有參與經營事業，而無成立契約之意思表示
    合致，尚難認成立合夥契約。又上訴人主張基於合夥契約而
    對於鳳山診所有所有權及經營權，並請求甲○○將鳳山診所
    之事實上管理處分權返還上訴人及己○○，自應就有合夥關
    係存在負舉證責任。
  (二)上訴人主張鳳山診所為其所出資，己○○則提供勞務，診所
    籌設階段，均由上訴人尋找地點、租屋、裝潢、購買醫療設
    備及家具、刊登報紙聘請醫護人員等，始於92年1 月成立，
    診所收入均轉入其帳戶，其再支付診所費用及員工薪資，故
    該診所為上訴人與己○○所合夥經營云云，固據上訴人提出
    租賃契約書、支票、裝潢、儀器採購合約、收據、統一發票
    、工作單、估價單、出貨單、施工圖、登報證明、帳冊資料
    等為證（原審卷第256 至288 頁、本院卷(一)第49至137 頁、
    本院卷(二)第17至176 頁），又提出鳳山診所藥劑師葉得時與
    其談話錄音，表示鳳山診所實際負責財務之人為上訴人（本
    院卷(二)第189 、245 頁），且經證人即上訴人之父丁○○證
    稱：伊女婿己○○開設鳳山診所，因無資金曾向伊拿錢，伊
    有幫伊女兒丙○○出錢，所以丙○○是合夥人，診所裝潢、
    儀器均為丙○○負責，診所財務管理亦為丙○○負責，丙○
    ○應該是獨資，而非合夥人等語；證人即上訴人之姊戊○○
    亦證稱：伊不了解合夥定義，診所開設時，所需資金均是丙
    ○○拿出，而且都是丙○○管理診所人事、行政運作及財務
    管理，己○○無權處理等語（本院卷(一)第288 至291 頁），
    惟上開證據僅能證明上訴人之存摺有支出，並有參與鳳山診
    所之籌設工作，及負責鳳山診所之財務管理，然出資之原因
    甚多，或為借貸，或為贈與等，參與診所籌設工作及財務管
    理之理由亦不一而足，如基於僱傭、委任等，自不得逕予推
    認其與己○○即有合夥之意思表示合致而成立合夥契約。至
    證人丁○○、戊○○亦未能證明上訴人與己○○間有何合夥
    契約之具體約定，自無從採取。
  (三)上訴人又主張，其與己○○口頭約定，同意婚後己○○所得
    收入全交由上訴人支配，在支付家庭開銷、子女教育後之結
    餘，全歸上訴人所私有，如有開設診所，營業收入也全由上
    訴人支配，在付出診所支出後所剩之結餘亦全歸上訴人所私
    有，鳳山診所成立後，上訴人與己○○亦口頭約定，診所收
    入歸上訴人所有，診所之費用及員工薪資則由上訴人支付，
    在支付診所開支後，剩下盈餘歸上訴人所私有，是基於夫妻
    關係之協議，鳳山診所之所有權及經營權為上訴人與己○○
    所公同共有云云，為己○○所否認。證人丁○○固證稱：鳳
    山診所所有收入歸丙○○，己○○也同意，因為他們夫妻每
    星期六都在伊家，他們談話伊有聽到等語（本院卷(一)第290
    頁）；證人戊○○亦證稱：伊不清楚丙○○與己○○如何協
    議分配，但診所進帳均在丙○○名下等語（本院卷(一)第291
    頁），然證人所述尚難證明上訴人與己○○有何夫妻協議鳳
    山診所為公同共有關係。至上訴人與己○○縱有約定己○○
    所得收入及診所收入全交由上訴人支配、所有，亦為其家庭
    收入如何支配問題，自不得據此而認其夫妻有何協議鳳山診
    所之所有權及經營權為上訴人與己○○公同共有，是上訴人
    此部分主張亦難採取。
  (四)至上訴人主張甲○○僅受聘為鳳山診所之掛名負責醫師，乃
    為受僱醫師，並非合夥人，僱用之初，因試用期間，每月薪
    資100,000 元，待3 個月後再正式敘薪，惟因當時發生SARS
    及其後己○○外遇事件，以致一直未與甲○○協議正式月薪
    （本院卷(一)第7 頁）；嗣又改稱：甲○○每月除上揭底薪10
    0,000 元外，依實際看診時數，以每診4,000 元計算，於看
    診當日以現金支付之，故甲○○每月實際受領約120,000 元
    云云（本院卷(二)第8 頁），惟僅提出門診紀錄簿，內載甲○
    ○簽收4,000 元之證明（本院卷(二)第35頁背面）。甲○○則
    抗辯其於92年2 月與己○○共同合夥經營鳳山診所，因其同
    時為該診所醫師，己○○乃口頭承諾其薪資每月看診及執照
    費約330,000 元左右，並先支付每月100,000 元，其餘轉為
    其出資合夥成本，上開簽收4,000 元係為代理請假醫師看診
    所得等語；己○○亦抗辯其與甲○○確有合夥關係存在等語
    。經查，上訴人自承鳳山診所在僱用甲○○之前，曾僱用翁
    英傑為診所名義上之負責醫師及崔久和為骨科醫師，該翁英
    傑醫師於92年1 月份薪資250,000 元，92年2 月份薪資220,
    000 元，92年3 月份薪資220,000 元，崔久和於92年1 月份
    薪資209,150 元等情（本院卷(二)第7 頁），是該診所醫師月
    薪應有200,000 元以上，則甲○○月薪僅有100,000 元或12
    0,000 元，顯非單純僅為受僱醫師之薪資，上訴人所述係試
    用期間之薪資云云，尚無可信。又甲○○抗辯於92年6 月間
    ，因上訴人與己○○夫妻失和，上訴人拒付診所開銷及員工
    薪資，導致診所營運困難，伊乃以合夥人身分先墊付50萬元
    支應等語，業據其提出92年9 月18日銀行匯款委託書為證（
    本院卷(二)第250 頁），甲○○若非鳳山診所合夥人，該診所
    尚積欠其當月薪資，又何須支付此款項？再者，甲○○於93
    年9 月間，經由競標取得診所房屋之所有權，此為上訴人所
    不爭執，其後，己○○將其合夥股份讓與甲○○並結算合夥
    財產及給付完畢一節，亦有甲○○提出帳務紀錄及於94年8
    月30日匯款1,212,924 元予己○○之銀行匯款委託書可憑（
    原審卷第94至133 頁、本院卷(二)第215 至218 頁），且甲○
    ○與己○○結算時，經清點診所財產，作成財產清單，亦經
    證人乙○○證述明確（本院卷(二)第215 、235 頁），再參之
    證人即鳳山診所之受僱人徐中慧、乙○○、王慧虹均證述甲
    ○○與己○○係合夥關係等語（原審卷第314 、315 頁）。
    由是觀之，甲○○既有上開資金往來資料足以證明其與己○
    ○間有合夥關係存在，堪信為真正。至己○○於原審所稱甲
    ○○將合夥財產買回去，大約付5 、60萬元云云（原審卷第
    316 頁），與匯款資料不符，應以實際支付金額為準。又甲
    ○○於偵查中固稱：伊僅為掛名負責人，實際上負責人是己
    ○○，存摺、印鑑伊開戶後都是他們夫妻在保管，究竟係何
    人負責處理，伊不清楚等語，此經本院調取台灣高雄地方法
    院檢察署93年度偵字第11909 號卷足參。然合夥人間就共同
    經營之事業，其中一人擔任實際負責人，另一人擔任掛名負
    責人，並無不可，是以，甲○○縱未擔任實際負責人，亦未
    實際參與鳳山診所行政業務，並不影響其出資目的係為共同
    經營合夥事業，與是否有合夥契約存在無關，其上開陳述尚
    不足採為不利之證據。另上訴人請求調閱甲○○93年度所得
    稅申報表，以證明甲○○合夥結算之帳務紀錄是否實在云云
    ，然因甲○○確有將結算後之1,212,924 元匯予己○○，業
    如前述，其報稅是否正確，計算有無錯誤，並不影響其合夥
    關係，核無調查之必要，附此敘明。
  (五)又上訴人雖提出每月自其帳戶支付甲○○薪資之證明，以證
    明與甲○○確有僱傭關係存在，並進而委任其擔任鳳山診所
    名義上負責人云云，甲○○則否認與上訴人間有何僱傭、委
    任關係存在。惟上訴人自其帳戶支出並存入甲○○帳戶以支
    付薪資之行為，係基於上訴人與己○○間之財務管理約定，
    此為上訴人所不爭執，並不能證明僱傭、委任契約存在於上
    訴人與甲○○之間，是上訴人據此主張與甲○○有僱傭或委
    任關係存在，尚不足採。
  (六)承上所述，上訴人主張其與己○○基於合夥契約或夫妻關係
    之協議，就鳳山診所與己○○間為公同共有關係等情，未能
    舉證以資證明，自不足採。是上訴人另主張甲○○與己○○
    間縱有合夥契約存在，亦不得對抗上訴人一節，即無斟酌之
    餘地。又上訴人主張其聲明請求之「事實上管理處分權」，
    係指實質上之所有權，僅不能登記為負責人之意（本院卷(一)
    第307 頁），其既無法證明有實質上所有權存在，從而，上
    訴人主張鳳山診所之所有權及經營權為上訴人與己○○所公
    同共有，並本於所有權，而依民法第541 條委任之法律關係
    （本院卷(一)第228 、229 頁），請求甲○○應將達福骨科外
    科診所之事實上管理處分權返還上訴人及己○○，自屬無據
    。
七、鳳山診所自92年10月1 日起至95年4 月30日止之營業收入應
    歸何人所有？
  (一)上訴人主張依僱傭或委任之法律關係，擇一請求甲○○應返
    還鳳山診所之營業收入（本院卷(一)第277 頁），惟上訴人無
    法證明其與己○○基於合夥契約或夫妻關係之協議，就鳳山
    診所與己○○間為公同共有關係，而有所有權及經營權存在
    ，且甲○○與己○○確有合夥契約存在，業如前述，是上訴
    人自不得本於鳳山診所之實質上所有權人而請求甲○○給付
    營業收入。又上訴人與甲○○間亦不能證明有僱傭、委任契
    約存在，亦已認定如前，是上訴人基於僱傭或委任之法律關
    係，請求甲○○給付鳳山診所自92年10月1 日起至95年4 月
    30日止之營業收入，核不足採。
  (二)又上訴人主張依合夥之法律關係，請求己○○應與甲○○共
    同返還鳳山診所之營業收入（本院卷(一)第277 頁），惟己○
    ○否認與上訴人間有合夥契約存在，上訴人雖主張其與己○
    ○口頭約定，同意婚後己○○所得收入全交由上訴人支配，
    在支付家庭開銷、子女教育後之結餘，全歸上訴人所私有，
    如有開設診所，營業收入也全由上訴人支配，在付出診所支
    出後所剩之結餘亦全歸上訴人所私有，鳳山診所成立後，上
    訴人與己○○亦口頭約定，診所收入歸上訴人所有，診所之
    費用及員工薪資則由上訴人支付，在支付診所開支後，剩下
    盈餘歸上訴人所私有云云。然縱上訴人與己○○間有此約定
    ，亦不足以證明即有合夥契約之意思表示合致而成立合夥契
    約，是上訴人基於合夥之法律關係，請求己○○給付鳳山診
    所自92年10月1 日起至95年4 月30日止之營業收入，亦不足
    採。
  (三)據此，上訴人請求甲○○及己○○共同給付鳳山診所自92年
    10月1 日起至95年4 月30日止之營業收入共15,500,000元本
    息，即無所據。
八、綜上所述，上訴人本於所有權，而依民法第541 條委任之法
    律關係，請求甲○○將該診所之事實上管理處分權返還予上
    訴人及己○○，並依僱傭或委任之法律關係請求甲○○及依
    合夥之法律關係請求己○○共同返還診所自92年10月1 日至
    95 年4月30日止共31個月之營收共15,500,000元，及自95年
    7 月20日起至清償日止之法定遲延利息，為無理由，不應准
    許，其假執行之聲請亦失所附麗，應併予駁回。原審為上訴
    人敗訴之判決，並無不合。上訴意旨指摘原判決不當，求予
    廢棄改判，為無理由，應予駁回。又本件事證已明，兩造其
    餘攻擊防禦方法及舉證，核與判決結果不生影響，自無論述
    之必要，附此敘明。
據上論結：本件上訴為無理由，依民事訴訟法第449 條第1 項、
第78條，判決如主文。
中    華    民    國    97    年    6     月    25    日
                            民事第五庭
                                審判長法官  蔡明宛
                                法      官  曾錦昌
                                法      官  魏式璧
以上正本證明與原本無異。
如對本判決上訴，須於判決送達後20日內向本院提出上訴狀，其
未表明上訴理由者，應於上訴後20日內向本院提出上訴理由書（
均須按他造當事人之人數附繕本）。上訴時應提出委任律師或具
有律師資格之人之委任狀，並依附註條文規定辦理。
中    華    民    國    97    年    6     月    25    日
                                書  記  官  林明威
附註：
民事訴訟法第466 條之1 ：
對於第二審判決上訴，上訴人應委任律師為訴訟代理人，但上訴
人或其法定代理人具有律師資格者，不在此限。
上訴人之配偶、三親等內之血親、二親等內之姻親，或上訴人為
法人、中央或地方機關時，其所屬專任人員具有律師資格並經法
院認適當者，亦得為第三審訴訟代理人。
第1 項但書及第2 項情形，應於提起上訴或委任時釋明之。


司法院資訊處製作；財團法人民間司法改革基金會備份。
